臺灣雲林地方法院民事判決　九十一年度簡上字第一一六號
　　上　訴　人　丙○○
　　訴訟代理人　乙○○
　　被上訴人　　丁○○
　　訴訟代理人　甲○○
右當事人間請求確認本票債權不存在事件，上訴人對於民國（下同）九十一年八月二
十九日本院斗六簡易庭九十年度六簡字第一四七號第一審判決，提起上訴，本院於九
十三年一月七日言詞辯論終結，判決如左：
    主  　文
原判決除確定部分外廢棄。
確認被上訴人所持有上訴人簽發如附表一所示之本票，對上訴人之票據債權不存在。
第一、二審訴訟費用由被上訴人負擔。
    事  　實
甲、上訴人方面：
　一、聲明：如主文所示。
　二、陳述：除與原判決記載相同者，茲引用之外，補稱：
    （一）原審以：系爭本票若係偽造，上訴人理應提起本訴，焉會事後仍因支票未
          付款而與甲○○和解，且遲至九十年七月九日始提起本訴，上訴人此舉實
          悖於常情，而為上訴人敗訴之理由。然系爭本票送達證書並非上訴人本人
          親自簽收，故未立即提起抗告程序。
    （二）上訴人之子張隆吉於八十七年間向被上訴人之借款債務，上訴人分別於八
          十七年六月十一日代為清償新台幣（下同）四百五十萬元、八十八年一月
          二十二日清償一百一十萬元、八十八年三月十五日清償二百零二萬六千一
          百七十四元、九十年六月十五日清償七十萬元，合計已達八百三十二萬六
          千一百七十四元。上訴人另以坐落雲林縣斗六市○○○段保長小段一一
          一五地號土地，權利範圍全部，設定金額二百二十萬元之抵押權以為擔保
          ，足以清償債務。
　三、證據：除援用第一審所提證據外，補提上訴人所有台南區中小企業銀行存款存
　　　　　　摺、收據、本院八十八年度存字第一○三六號提存書、雲林縣斗六市○○○段保長小段一一一五地號土地他項權利證明書、土地登記申請書
　　　　　　、雲林縣斗六市○○○段后庄子小段三○六地號土地抵押權設定契約書
　　　　　　、台灣雲林地方法院檢察署九十二年度偵字第三四號、九十一年度偵字
　　　　　　第二四三六號起訴書為證，並聲請訊問證人張隆吉。
乙、被上訴人方面：
　一、聲明：駁回上訴。
　二、陳述：除與原判決記載相同者，茲引用之外，補稱：
    （一）系爭本票上所蓋上訴人印文，與斗六地政事務所八十七年五月十四日收件
          之抵押權設定契約書上所蓋用者相同。而後者業經台灣雲林地方法院八十
          八年度訴字第四九九號、台灣高等法院台南分院八十九年度上字第三七號
          判決認定確為上訴人所有無誤。
    （二）上訴人向被上訴人借款之本金為八百二十二萬五千元，利息為一千三百十
          一萬零四百三十二元，合計二千一百三十三萬五千四百三十二元，扣除已
          清償部分，尚不足一千零二十八萬四千二百五十八元。被上訴人願以六百
          八十五萬元與上訴人和解，並放棄其餘債權。
　三、證據：除援用第一審所提證據外，補提土地登記申請書、抵押權設定契約書、
　　　　　　他項權利證明書、印鑑證明書、收據、同意書、支票、本票為證。
丙、本院依職權調閱本院八十八年度訴字第六六九號、四九九號、台灣高等法院台南
    分院八十九年度上字第三七號民事卷宗、台灣雲林地方法院檢察署八十九年度偵
    字一一○偵查卷宗。並向斗六地政事務所調閱斗六市○○○段保長小段一一一
    五地號土地及后庄子小段三○六地號土地之登記謄本暨歷次抵押權設定登記資料
    。
    理  　由
一、本件上訴人於原審起訴主張：台灣雲林地方法院八十七年度票字第一七一四號民
    事裁定所示之附表一本票一紙，係其子張隆吉未經授權下盜用上訴人所有印鑑簽
    發，爰請求確認前述本票債權不存在暨台灣雲林地方法院九十年度執字第三九二
    七號強制執行程序應予撤銷（其中請求撤銷本院九十年度執字第三九二七號強制
    執行程序部分，經原審判決駁回，未據上訴人上訴聲明不服，已告確定）。被上
    訴人則以：上訴人先前即簽發支票交訴外人甲○○收執，於支票發票日屆至前，
    因無力清償，乃另交付同面額之系爭本票予甲○○。嗣甲○○將系爭本票交付被
    上訴人。又系爭本票與上訴人之前所簽發支票，二者所蓋用之印鑑相同，支票部
    分上訴人並與甲○○達成訴訟和解，是其主張系爭本票係其子張隆吉盜蓋印鑑，
    顯然不實等語，資為抗辯。
二、系爭本票是否為張隆吉盜蓋上訴人印鑑而簽發之爭點：
    （一）按當事人主張有利於己之事實者，就其事實有舉證之責任。而私人之印章
          ，由自己使用為常態，被人盜用為變態，主張變態事實之當事人，自應就
          此印章被盜用之事實負舉證之責任。本件系爭本票上之印鑑為原告所有，
          並非偽造之情，為上訴人所是認（見本院九十一年十二月十七日準備程序
          筆錄）。依前述說明，自應由上訴人就印鑑遭張隆吉盜用之事實，負舉證
          責任。
    （二）就此待證事實，固經張隆吉到庭證述「我從八十七年四月一日起至八十七
          年五月十日陸續向甲○○借款九百八十萬元，預扣三個月的利息將近九十
          萬元的利息，還有百分之五的手續費，我則是交付七張支票總面額為九百
          八十二萬五千元，以供她兌現。另外簽發二張本票，一張為二百萬元，另
          一張則是系爭本票，本票的目的只是在供擔保之用」、「系爭本票簽發時
          ，上面的文字、印章是我自己所蓋，並沒有得到我父親丙○○的同意」、
          「（問：丙○○的印章如何取得？）這是我在簽發七張支票給甲○○時，
          我跟我父親偷拿的，在簽發支票的同時，甲○○要求我要簽系爭本票以為
          擔保」等語（見本院九十二年三月十一日準備程序筆錄）。然查：被上訴
          人共持有以上訴人名義簽發之如附表二支票共七紙。而該七紙支票均係得
          上訴人同意後，由上訴人之子張隆吉、乙○○分別以上訴人名義簽發，此
          觀之上訴人於台灣雲林地方法院檢察署八十九年度偵字第一一○號告訴張
          隆吉涉嫌偽造附表二所示編號１支票一案中，張隆吉對檢察官詢問該支票
          之簽發有無經上訴人同意時，答稱「應該算是有同意，我家的家具公司都
          是我在作帳及支出」（見該偵查卷宗第三一頁）；證人乙○○於原審審理
          中證述「當初欠甲○○借款，還五百萬元，四百五十萬元是現金給她的，
          還缺五十萬，所以簽發八十七年七月十八日面額五十萬的支票給她，我父
          親也有在場」（見原審卷宗第四三頁）、「五十萬及二十萬之部分事實上
          也是張隆吉借的，票是我開的沒錯，因為張隆吉要求我開票，我才開的。
          開票的印章是在我要開票的時候，我爸爸拿給我的，平常也是我爸爸拿給
          我，我才能開。這些重要的東西，我不知道我爸爸放在哪裡」等語（見原
          審卷宗第一二九頁）甚明。而系爭本票既同在擔保前述借款，且其上所蓋
          用之印鑑亦與附表二所示支票蓋用者同一，亦為上訴人所是認（見本院九
          十二年二月二十日準備程序筆錄），則堪信系爭本票確為上訴人所同意簽
          發者無誤。
    （三）上訴人雖另提出台灣雲林地方法院檢察署九十二年度偵字第三四號、九十
    　　　一年度偵字第二四三六號起訴書，以證明系爭本票確為甲○○教唆張隆吉
    　　　偽造云云。然該起訴書所認定之事實，並無拘束本件民事訴訟之效力，且
    　　　既與本院前述認定之事實不符，自不足採。
三、系爭本票之債權是否已清償完畢之爭點：
    （一）上訴人之子張隆吉因向甲○○借款而陸續交付以上訴人名義簽發之如附表
          二支票計七紙，金額共計八百二十二萬五千元。另又交付面額二百萬元之
          本票及系爭本票各一紙，金額共計八百八十五萬以為擔保。支票與本票係
          擔保同一借款債權，且系爭本票係擔保附表二所示編號１、３、４、５、
          ６、７六張支票計六百二十二萬五千元之債務。此等事實業據張隆吉證述
          明確（見本院九十二年三月十一日準備程序筆錄），被上訴人陳稱「本票
          就是之前簽發七張支票去轉換的。其中面額二百萬元的支票轉換為同面額
          的本票，其餘的支票則概括轉換為系爭本票」（見本院九十二年七月十日
          準備程序筆錄）、「支票與本票是同一債權」（見本院九十三年一月七日
          言詞辯論筆錄）、「（問：系爭本票從何而來？）因為要以三○六地號設
          定土地抵押權，所以才簽立。之前是由支票擔保ＦＡ0000000、Ｆ
          Ａ0000000、ＦＡ0000000、ＦＡ0000000、ＦＡ0
          000000、ＦＡ0000000共六張，面額分別是四百萬元、六十
          二萬五千元、二十萬元、五十萬元、五十萬元、四十萬元」（見本院九十
          二年十二月二日準備程序筆錄）等語屬實，復有被上訴人所提之「丙○○
          七張支票之加減總表」在卷可稽。
    （二）嗣上訴人於八十七年五月間以坐落雲林縣斗六市○○○段后庄子小段三○
          六地號土地設定本金最高限額六百二十五萬元之抵押權與訴外人台南區中
          小企業銀行股份有限公司，因而借得五百萬元。於同年六月十一日交付其
          中四百五十萬元與甲○○，有雲林縣斗六地政事務所九十二年六月十三日
          斗地一字第○九二○○○五○○二號函檢附之土地登記謄本暨抵押權設定
          資料附卷可證，並經被上訴人陳稱「我只拿了其中的四百五十萬元，剩餘
          的五十萬是由上訴人取走」（見本院九十二年七月十日準備程序筆錄）。
          又上訴人於八十七年一月二十一日交付甲○○一百十萬元，有其所提收據
          一紙在卷為憑。上訴人復於八十八年三月十五日將出售后庄子小段三○六
          地號土地所得價金二百零二萬六千一百七十四元交付甲○○，亦有其所提
          收據一紙在卷可證，並經被上訴人自承「我拿了二百零二萬六千一百七十
          四元」等語（見本院九十二年七月十日準備程序筆錄）。上訴人另又於九
          十年六月十五日交付甲○○七十萬元，亦為被上訴人所是認（見本院九十
          二年十二月二日準備程序筆錄）。綜上所述，上訴人前後清償之債務金額
          為八百三十二萬六千一百七十四元【計算式：0000000+0000000+0000000+
          700000=0000000】，已逾系爭本票債權甚明。
    （三）被上訴人雖辯稱上訴人於還款當時並未言明究係清償何張票據債務云云（
          見本院九十二年七月十日準備程序筆錄）。然查：
      １、上訴人於八十七年五月十六日以坐落雲林縣斗六市○○○段保長小段一
      　　一一五地號土地設定二百二十五萬元之第二順位抵押權與訴外人林淑女，
      　　以擔保借款二百萬元，有雲林縣斗六地政事務所九十二年六月十三日斗地
      　　一字第○九二○○○五○○二號函檢附之土地登記謄本暨抵押權設定資料
      　　附卷可證。而該二百萬元與上訴人另交付之同面額本票係同一債權，林淑
      　　女僅為甲○○指定之人頭戶等情，亦經張隆吉證述「另外保長一一一五
      　　號設定第二順位土地給林淑女，她是被上訴人人頭戶，這筆土地經過法院
      　　拍賣，這筆土地所擔保是ＦＡ三○二○九這張支票，金額是二百萬元」等
      　　語明確（見本院九十二年十一月十三日準備程序筆錄）。復有被上訴人所
      　　提簽發日期八十七年四月十五日載有「因張隆吉需取回父親丙○○保長
      　　小段一一一五地號土地之所有權狀之向甲○○借貸新台幣二百萬元正」字
      　　樣之見證書附卷為憑（見被上訴人九十二年十一月二十七日陳報狀所附證
      　　據）。
      ２、前述抵押權所擔保之二百萬元債務，於台灣高等法院台南分院八十九年度
 　　　　 上字第三七號確認土地抵押權不存在事件中，對上訴人提出已以出售后庄
          子小段三○六地號土地所得價金二百零二萬六千一百七十四元清償一事。
          林淑女之訴訟代理人甲○○辯稱「我所簽的收據二百零二萬多元，另外一
          張一百一十萬的我實收八十萬，因我給付張利啟三十多萬，這些錢是上訴
          人（即丙○○）賣后庄子段的土地的錢。我認為他是要清償我經手的四百
          萬及二百萬的錢的利息及其他的錢」（見該卷宗第三三頁）、「（問：上
          訴人所還的款項是還哪部分？）就是欠四百萬元部分」（見該卷宗第八一
          頁）。則在甲○○、林淑女之認知中，上訴人所交付之金錢既非在清償另
          紙二百萬元本票之債務，則顯是清償系爭本票之債務甚明。是其前述抗辯
          顯無理由。
    （四）被上訴人復辯稱上訴人積欠之借款之本金、利息合計二千一百三十三萬五
    　　　千四百三十二元，扣除已清償部分，尚不足一千零二十八萬四千二百五十
    　　　八元，並提出「丙○○七張支票之加減總表」一紙為憑。惟查：前述借款
    　　　約定之週年利率及起算時點為何，並未經被上訴人舉證以實其說，已難憑
    　　　採。況以系爭本票六百八十五萬元之本金債權，利息起算日八十七年五月
　　　　　二十日及約定最高週年利率百分之二十計算（民法第二百零五條參照）。
          則上訴人於八十七年六月十一日所清償之四百五十萬元中，利息部分為八
          萬六千三百二十九元【計算式：0000000x23/365x20/100=86329，以下計算
          式均四捨五入】，本金為四百四十一萬三千六百七十一元，未獲清償之本
          金為二百四十三萬六千三百二十九元。於八十八年一月二十二日所清償之
          一百一十萬元中，利息部分為二十六萬零三百二十元【計算式：0000000x
           195/365x20/100=260320】，本金為八十三萬九千六百八十元，未獲清償
          之本金為一百五十九萬六千六百四十九元。於八十八年三月十五日清償之
          二百零二萬六千一百七十四元中，利息部分為四萬五千四百九十四元【計
          算式：0000000x52/365x20/100=45494 】，本金為一百九十八萬零六百八
          十元，已逾未獲清償之本金一百五十九萬六千六百四十九元，遑論上訴人
          另又於九十年六月十五日交付七十萬元。是系爭本票債權及其利息業已全
          獲清償完畢無疑。再者，債權人不得以折扣或其他方法，巧取利益，為民
          法第二百零六條所明定。而利息先扣實為常見之巧取利益方式。此際應以
          實際交付給債務人之金額為準，而非以約定的償還額為準。本件上訴人與
          甲○○間之借貸，雖約定償還之金額九百八十二萬元，但借款當時已經預
          扣三個月利息及百分之五手續費，實際交付者僅八百萬元，此經張隆吉證
          述明確（見本院九十二年三月十一日準備程序筆錄、九十三年一月七日言
          詞辯論筆錄），亦與民間錢莊借貸運作實情相符，堪信真實。則揆諸前述
          法條規定及說明，系爭本票債權實際交付者應不及票載之數額，益證系爭
          本票債權確已因清償而消滅無誤。
四、系爭本票係由上訴人簽發後交付甲○○，並由甲○○再交付被上訴人收執，此據
    被上訴人陳述明確（見本院九十一年十二月十七日準備程序筆錄）。雖兩造非直
    接前後手關係，且因票據債務已獲清償之事實未經甲○○記載收訖字樣，簽名為
    證，並交回上訴人（票據法第七十四條第一項參照），致無法以此事由對抗一切
    之票據債權人。然按無對價或以不相當之對價取得票據者，不得享有優於其前手
    之權利，票據法第十四條第二項定有明文。本件甲○○與被上訴人為配偶關係，
    有被上訴人所提身分證在卷可證（見原審卷宗第一○三頁），被上訴人係無對價
    而收受系爭本票，應堪認定。其自不得享有優於直接前手即甲○○之權利。從而
    ，上訴人以系爭本票債權已因清償消滅，請求確認被上訴人持有上訴人所簽發之
    系爭本票債權不存在，即屬有據，應予准許。上訴人指摘原判決不當，求予廢棄
    改判，為有理由，爰由本院予以廢棄，改判如主文第二項所示。
五、據上論結，本件上訴為有理由，依民事訴訟法第四百三十六條之一第三項、第四
    百五十條、第七十九條，判決如主文。
中　　　華　　　民　　　國　　九十三　　年　　　一　　　月　　二十八　　日
                                        臺灣雲林地方法院民事第一庭
~B審判長法官　蕭守田
~B法　　　官　邱瑞裕
~B法　　　官　鍾貴堯
右正本證明與原本無異。
本件當事人須以本判決適用法律顯有錯誤為上訴理由時，始得於本判決送達後二十日
內向本院提起上訴狀，如已於本判決宣示後送達前提起上訴者，應於判決送達後十日
內補具上訴裡由（均需按他造當事人之人數附繕本），並經本院許可後方得上訴最高
法院。
中　　　華　　　民　　　國　　九十三　　年　　　一　　　月　　二十八　　日
~B法院書記官　張雅如
┌──────────────────────────────────────────────┐
│附表一                                                                                      │
├─┬───────────┬─────────┬───────────┬──────────┤
│編│發　　　　票　　　　日│　票　面　金　額　│到　　　　期　　　　日│　票　據　號　碼　　│
│號│　　　　　　　        │　（新　台　幣）　│　　　　　　　        │                    │
├─┼───────────┼─────────┼───────────┼──────────┤
│１│八十七年四月一日　    │陸佰捌拾伍萬元　　│八十七年五月十九日　  │　○一七○九四      │
└─┴───────────┴─────────┴───────────┴──────────┘
┌──────────────────────────────────────────────┐
│附表二                                                                                      │
├─┬───────────┬─────────┬───────────┬──────────┤
│編│發　　　　票　　　　日│　票　面　金　額　│　　票　據　號　碼    │　　　備　　　註　　│
│號│　　　　　　　        │　（新　台　幣）　│　　　　　　　        │                    │
├─┼───────────┼─────────┼───────────┼──────────┤
│１│八十七年五月三十日　  │肆佰萬元　　      │ＦＡ0000000　  │　                  │
├─┼───────────┼─────────┼───────────┼──────────┤
│２│八十七年八月十九日　  │貳佰萬元　　      │ＦＡ0000000　  │                    │
├─┼───────────┼─────────┼───────────┼──────────┤
│３│八十七年六月十五日    │陸拾貳萬伍仟元    │ＦＡ0000000    │                    │
├─┼───────────┼─────────┼───────────┼──────────┤
│４│八十七年七月十八日    │伍拾萬元          │ＦＡ0000000    │                    │
├─┼───────────┼─────────┼───────────┼──────────┤
│５│八十七年八月十六日    │肆拾萬元          │ＦＡ0000000    │                    │
├─┼───────────┼─────────┼───────────┼──────────┤
│６│八十七年十一月一日    │貳拾萬元          │ＦＡ0000000    │                    │
├─┼───────────┼─────────┼───────────┼──────────┤
│７│八十七年六月三十日    │伍拾萬元          │ＦＡ0000000    │                    │
└─┴───────────┴─────────┴───────────┴──────────┘
